【裁判字號】    88,上更(一),134
【裁判日期】    890609
【裁判案由】    貪污治罪條例等
【裁判全文】
臺灣高等法院高雄分院刑事判決                八十八年度上更(一)字第一三四號
    上  訴  人
    即  被  告  甲○○
    選任辯護人  蘇榮達  律師
                蘇俊誠
                陳見和  律師
    上  訴  人
    即  被  告  乙○○
    選任辯護人  田平安
右上訴人因貪污治罪條例案件，不服臺灣高雄地方法院八十六年度上訴字第二五四六
號中華民國八十六年九月四日第一審判決（起訴案號：臺灣高雄地方法院檢察署八十
四年度偵字第一六一六三號），提起上訴，經最高法院發回，本院判決如左：
      主  文
原判決撤銷。
甲○○、乙○○共同連續依據法令從事公務之人員，利用職務上之機會，詐取財物，
甲○○處有期徒刑貳年，褫奪公權貳年；乙○○處有期徒刑壹年拾月，褫奪公權貳年
。所得財物新台幣參拾貳萬壹仟元應予連帶追繳，發還教育部，如全部或一部無法追
繳時，以其財產抵償之。乙○○緩刑伍年。
      事  實
一、甲○○係國立高雄師範大學（以下簡稱高師大）特殊教育系（以下簡稱特教系）
    教授，並自民國七十二年八月起至八十三年十一月止，兼任高師大特殊教育中心
    （以下簡稱特教中心）主任，負責執行由教育部委託或自行規畫經教育部核准，
    並編列預算之特殊教育輔導工作；乙○○係高師大特教系助教，並負責處理特教
    中心之一切行政事宜，二人均係依據法令從事公務之人員。緣高師大特教中心每
    年行政經費不足（高師大每年編列預算約新台幣十萬元），甲○○為籌措該特教
    中心之行政經費（公基金），以供該特教中心平日之雜支，竟與乙○○共同意圖
    利用職務上之機會詐財，並基於概括之犯意，（一）自民國八十二年六月份起至
    八十三年七月份止，指示乙○○利用該特教中心新聘助理、工讀生之機會，向新
    聘之助理、工讀生謊稱未滿一月及第一個全月為試用期間薪資為酌給或半薪，先
    由乙○○以特教中心之「公基金」支付渠等約半個月薪資後，再要渠等於學校將
    渠等該月應領薪資撥入帳戶後，全數提領交由乙○○，或俟薪資撥入渠等帳戶後
    ，再提領半數交給乙○○，充作特教中心「公基金」之方式，連續向新聘助理李
    淑貞等人及工讀生陳佩玲等人（詳如附表一所示），以上述方式詐取薪資，致使
    李淑貞等人信以為真而交付渠等未滿一月及第一個月應領薪資之部分薪資，合計
    十二萬零九百九十四元（詳如附表一所示），甲○○於案發後，即將上開詐得之
    薪資分別發還被害人李淑貞等人。（二）甲○○、乙○○二人另自民國八十一年
    十月間起至八十三年五、六月間止，在高師大特教中心內，連續利用不知情陳靜
    江、曾明玲、陳佩玲、賴碧華、林玉文、李伯如之名義，浮報各項特殊教育專案
    研究計劃之經費，並囑咐不知情之工讀生林玉文於其職務上掌管之申請單及黏貼
    憑證中虛偽填載出席費、薪資、研究費等各項用途名目，並盜用被冒用人留存於
    特教中心之印章蓋於印領清冊上，而持以向教育部所委託付款之高師大報領各項
    特殊教育專案研究計劃經費，足以生損害於高師大及教育部。前後共計詐取三十
    二萬一千元（詳如附表二所示），此項款項或直接撥入陳靜江等人（詳如附表二
    所示）之帳戶後，再囑由陳靜江等人提領交給乙○○，或由乙○○直接向高師大
    出納部門領取，充作特教中心之「公基金」。乙○○於取得上述所謂「公基金」
    後，即將之存入其私人帳戶中保管，其中部分供作特教中心各項雜費支出，部分
    則由甲○○不定時向乙○○提領每次三至五萬元不等，用作補助各項會議、演講
    者與特教中心教授聚會交通及餐會之花費。
二、案經法務部調查局高雄市調查處移送臺灣高雄地方法院檢察署檢察官偵查起訴。
      理  由
一、訊據上訴人即被告（下稱被告）甲○○、乙○○二人均矢口否認有何貪瀆犯行，
    被告甲○○辯稱：公基金之設立，係因特教中心經費短絀，為支付行政開銷由伊
    發起，再由同仁以自由樂捐方式捐獻，交由助教及工讀生記帳、保管，並用於特
    教中心各項雜支上，並無挪為私用，亦無僅發半薪情事；特教中心均係依實際參
    與各項專案研究計劃之人員、項目，據實請領各項經費，並由校方直接撥入其帳
    戶中，或以支票給付其本人，並無起訴書所稱冒領專案經費之行為云云。被告乙
    ○○辯稱：高師大特教中心對新進助理工讀生試用期間未支付全薪之事，係由中
    心主任甲○○決定，伊到職前即有此情形，伊係奉主任之命而為，另申領專案經
    費之事，亦由主任指示行事，不知係違法行為云云。
二、經查：
（一）關於特教中心新進助理、工讀生第一或第一、二月分支領部分薪資部分：據被
      告甲○○於高雄市調查處供承：「．．有部分新進人員在聘用時就告知薪資在
      試用期間祇能支付一半薪資，另一半薪資供中心使用。但我並未向學校方面核
      備，我自行決定的」、「我和乙○○助教都有當面告知在新進人員試用期間僅
      給半薪，且都獲他們同意」等語（見高雄市調查處八十四年七月二十六日調查
      筆錄）；且被告乙○○於高雄市調查處供稱：「特教中心新進員工試用期間支
      領半薪係主任甲○○教授決定的，至於向高雄師範大學報領全薪亦是甲○○主
      任指示的」等語（見同日高雄市調查處調查筆錄）明確；而被告二人於原審審
      理時，亦均不否認此情。另上述情節亦分據證人李淑貞證稱：「在領薪資前數
      日，她私下告訴我，第一個月算是試用期間只能領半薪，因為我從未在學校或
      其它公家機關任職的經驗，以為學校都是如此並沒有追究」、「乙○○說試用
      期間一個月半薪，面試後發薪水前說的．．發薪水時薪水袋中寫半薪，並把薪
      水袋放在信封中給我，．．後來．．八十二年七、八月薪水匯入我帳戶中，是
      全薪，她（乙○○）要我領出還給她．．」（見高雄市調查處八十四年五月二
      十九日調查筆錄及偵查卷第四五頁反面）；證人陳儀蓉證稱：「我的薪資在八
      十二年七月底領了七千元，八月份領了一萬四千元，到了九月份每月領三萬二
      千元，七、八月份的薪資都是用信封袋包好由助教乙○○教給我的，：並表示
      特教中心慣例在試用期間都是給半薪（或酌給）．．」、「曹助教拿薪水給我
      說依往例剛開始助理均領半薪（或酌給）．．我係新進人員，所以任憑擺佈」
      （見高雄市調查處八十四年六月五日調查筆錄及偵查卷第三五頁）；證人林玉
      文證稱：「八十二年十月二十日至十月三十日十一天的薪資乙○○助教僅給我
      二千元，我覺得奇怪，又不便追問，後來我聽說特教中心助理表示她們第一個
      月的薪資都被甲○○教授以半薪支付．．」、「（八十二年十月份只領二千元
      有否問原因？）乙○○說我不是月初開始工作，只給零用金，當時面試就有說
      明」（見高雄市調查處八十四年六月九日調查筆錄及偵查卷第二十頁反面）；
      證人賴碧華證稱：「在我領第一個月的薪資前數日，特教中心助教乙○○到我
      辦公室來找我，並向我表示我第一個月薪資要以半薪支給（面試時蔡麗仙並未
    告知第一個月是支領半薪）但特教中心向學校報的薪資帳是全薪，要求我領到
      錢後將多餘的半薪交給她，作為特教中心的經費」、「她們給我支票，我提領
      後薪水交一半給乙○○」、「她們說一半當中心基金」、「快要領到薪水前幾
      天乙○○才說」（見八十四年六月十日調查筆錄及偵查卷第二一頁反面、二二
      頁）；證人陳佩玲證稱：「八十二年十月二十日至十月三日這十一天的薪資特
      教中心的助教乙○○向我表示特教中心沒有錢了，只拿一千元給我當薪水」（
      見八十四年六月十三日調查筆錄），及證人林英利證稱：「有說第一個月是試
      用，第一個月領到一萬五千元。以後入帳每月三萬二千元」（見原審卷第八十
      一頁反面）各語明確，足徵被告二人於特教中心聘用新進助理及工讀生時，確
      有向新進助理及工讀生訛稱未滿一月及第一個全月僅酌給或給付半個月薪水，
      並要助理賴碧華等人於薪資撥入帳戶後，將其中半個月薪資交由被告乙○○（
      若已先由乙○○以公基金給付，則全數領出交給乙○○）之情事，被告二人雖
      以前開情詞置辯，惟已為證人賴碧華等人所否認，要屬事後卸責之詞，委不足
      採。
（二）關於冒領經費部分：據證人陳靜江於高雄市調查處證稱：我有參與附表二編號
      一專案研究，在八十一年十月間，特教中心助教乙○○及該中心主任甲○○先
      後向我表示，將有一筆新台幣十萬元的錢會於近日以附表二編號一所示專案名
      義撥入我的帳戶，要我屆時領出來還給特教中心其他他專案之用，．．．在八
      十一年十月二十七日該筆款就匯到我帳戶內，我於八十一年十月三十日將該筆
      十萬元提出交給乙○○助教等語（見八十四年六月六日調查筆錄）；嗣於偵查
      中證稱：甲○○透過乙○○對我說有一筆費用從我帳戶中撥入，．．隔天我就
      把數額領出交給他，並對她說之後不可從我帳戶中轉錢等語（見偵查卷第二七
      頁反面）；並於本院前審八十七年三月十二日訊問時證稱：其在高雄市調查處
      所供實在等語。證人李柏如證稱：我並沒有參與如附表二編號九所示專案研究
      計劃，亦未領取該筆六千元等語（見八十四年五月二十九日調查筆錄）；嗣於
      偵查中證稱：我有參加專案才會領取酬勞，我並無參加附表二編號九所示專案
      研究計劃等語（見偵查卷第十頁背面）。證人曾明玲於高雄市調查處證稱：八
      十二年初，特教中心助教乙○○在學校辦公室向我表示希望以我的名字以附表
      二編號二所示專案經費中提領十萬元統籌運用，當時我婉拒，過不久，曹助教
      再度找我，並向我表示，她去找甲○○主任研究，甲○○表示我係國中、小學
      教師，不必繳所得稅，希望我能幫忙，借用我的名字領取前述款項，我因礙於
      乙○○再三請求，並基於大家都是同事，所以就同意了，至於該筆款項我並未
      經手，如何運用只有乙○○及甲○○教授知道等語（見八十四年五月三十日調
      查筆錄）。證人林玉文於高雄市調查處證稱：八十三年五、六月間，特教中心
      要核銷經費時，曹助教來找我向我表示要用我的名義以「資料整理費」等名義
      報銷經費，到時會將錢匯入我郵局帳戶內，屆時要我從帳戶內提出來拿還給她
      ，我記得一共報二次，總金額約一萬五千元，當時她曾表示這些錢提出來後可
      以供特教中心運用，我因為是工讀生不便拒絕，在她將前述金錢匯入我帳戶後
      ，我便依其指示將錢提出交還給乙○○，至於該筆錢她如何處置我便不清楚了
      等語（見八十四年六月九日調查筆錄）；嗣於偵查中證稱：八十三年間以我名
      義浮報一萬多元，先匯到我帳戶再領回給助教....，這筆所得學校有稅單，我
      自行報稅，事發後才補稅給我等語（見偵查卷第二一頁）。證人賴碧華證稱：
      八十三年四月間，乙○○助教把我叫到她辦公室向我表示特教中心缺少經費，
      希望用我的名字領一些錢供特教中心運用及以我名義報領費用共有五次，金額
      五萬二千元，實際上有二筆經過我帳戶再轉交，其他未經我手中，金額三萬及
      一萬元，之後五萬二千元由我報稅，稅金由我繳交，之後再補給我等語（見八
      十四年六月十日調查筆錄及偵查卷第二二頁）。證人陳佩玲證述：我被乙○○
      助教利用我的名字向教育部以附表二編號三所示專案名義領取四個月的人事費
      用，........，事實上這四個月我根本都還沒有在特教中心上班，而這些錢我
      都沒有經手等語（見八十四年六月十三日調查筆錄）；嗣於偵查中證稱：以我
      人頭領了四個月人事費，每月好像一萬三千元等語（見偵查卷第四六頁反面、
      第四十七頁）。此外，復有賴碧華等人零星帳各項雜費對帳表附卷可證。足見
      被告二人確曾以參與或未參以專案研究之教授、助理、工讀生之名義虛偽浮報
      專案研究經費，此款項或直接匯入陳靜江等人帳戶，再領出交給乙○○，或直
      接由乙○○領取等情，應可認定。被告甲○○以前開情詞抗辯，亦屬無據，委
      無可採。
（三）高師大每年僅給高師大特教中心十萬元預算供中心行政支出一事，為證人即高
      師大校長黃正鵠於偵查中證述在卷（見八十四年他字第九六五號卷第五頁），
      因高師大特教中心執行教育部專案業務量龐大，一年區區十萬元行政經費不敷
      開銷，被告甲○○始有籌湊公基金之舉一事，為被告甲○○供明，而被告二人
      取得之公基金後，即將之存入乙○○私人帳戶中保管，其中部分供作特教中心
      各項雜費支出（用途包括中心辦公用品及雜項開支，如茶葉、紙張、文具、礦
      泉水、飲料等；特教中心助理與工讀生外出辦事之交通誤餐費；支援特教系師
      生聯誼活動，如自強活動、運動比賽、演講場地費、茶點等）；部分則由甲○
      ○不定時向乙○○提領每次三至五萬元不等，用作補助各項會議、演講者與特
      教中心聚會交通及餐會之花費等情，為被告乙○○供明，並有該收支明細帳冊
      影印本可證（見外放證物）。
（四）被告甲○○係高師大特教中心主任，負責執行由教育部委託或自行規畫經教育
      部核准，並編列預算之特殊教育輔導工作，有關專案經費，係由被告甲○○向
      教育部提出申請，經教育部審核後將經費撥到高師大，高師大只負責保管該經
      費，再由特教中心依實際執行結果向高師大請款，此部份經費特教中心如何應
      用，高師大不過問，如有剩餘，應繳回教育部等情，為證人即高師大校長黃正
      鵠於偵查中證述在卷（見八十四年他字第九六五號卷第五頁），足認本件專案
      經費係教育部所有，高師大僅係受教育部委託保管付款取據之單位，被告二人
      浮報領取上開專案費用，追繳發還單位應係教育部。
（五）被告二人利用前述方法分向特教中心新聘助理及工讀生詐取薪資及向教育部詐
      領專案經費，所獲取之款項，均以公基金之名義存入被告乙○○私人帳戶中，
      再由乙○○分次提出，以供特教中心平日雜費支出，或交由被告甲○○用以補
      助各項會議演講者與特教中心教授聚會交通及聚餐之花費，亦為被告乙○○供
      陳明確（見偵查卷第十頁），且被告甲○○亦不否認有上述情形，自堪信為真
      實。又依所屬上級公務員命令之職務上行為，不罰。但明知命令違法者，不在
      此限。刑法第二十一條第二項定有明文。本件被告乙○○受高等教育，對被告
      甲○○交待其為前述違法行為，豈能諉為不知，自不能免其刑責。
三、查被告甲○○係高師大特殊教育系教授，並兼任高師大特教中心主任，負責執行
    由教育部委託或自行規畫經教育部核准，並編列預算之特殊教育輔導工作；被告
    乙○○則係高師大特教系及特教中心助教，負責處理特教中心之一切行政事宜，
    二人均係依據法令從事公務之人員。又行為後法律有變更者，適用裁判時之法律
    ，但裁判前之法律有利於行為人者，適用最有利於行為人之法律，刑法第二條第
    一項定有明文。本件被告犯罪時間係八十二年及八十三年間，被告犯罪行為後，
    貪污治罪條例於八十五年十月二十三日修正公布之第五條第一項第二款利用職務
    上之機會詐取財物罪，其法定最高本刑雖均為七年以上有期徒刑，惟修正後規定
    得併科罰金新台幣六千萬元以下罰金，顯較修正前所規定得併科罰金二百萬元以
    下罰金為重，依刑法第二條第一項但書之規定，應適用修正前最有利於行為人之
    法律即八十一年七月十七日修正公布之貪污治罪條例。查被告二人利用聘用助理
    、工讀生之機會，連續向新聘助理及工讀生詐取薪資；並利用參與或未參以專案
    研究計劃之人員浮領專案經費之行為，均係犯八十一年七月十七日修正公布貪污
    治罪條例第五條第一項第二款之利用職務上之機會詐取財物罪。另其二人明知不
    實之事項，而虛偽填載申請單及黏貼憑證，向教育部委託付款之高師大請領專案
    費用，足生損害於教育部，所為係犯刑法第二百十六條、第二百十三條之行使公
    務員登載不實事項於公文書罪。渠等偽造之低度行為應為行使之高度行為吸收，
    故不再論以公務員登載不實事項於公文書罪，合此敘明，其所犯上開二罪先後多
    次犯行，時間緊接，所犯又係構成要件相同之罪名，顯係基於同一概括之犯意，
    均應依連續犯之規定，以一罪論。又上開二罪間，有方法及結果之牽連關係，應
    從一重之八十一年七月十七日修正公布貪污治罪條例第五條第一項第二款之利用
    職務上之機會詐取財物罪。另被告二人就所犯上開各罪，有犯意之連絡及行為之
    分擔，均應論以共同正犯。又按貪污治罪條例第六條第一項第一款規定所謂抑留
    不發職務上應發之財物，係指行為人對於職務上應即時發給之財物無故抑留不發
    給而言。本件特教中心所聘用之助理、工讀生之薪資，係由高師大發給，渠等之
    薪資並非被告二人職務上應發給之財物，被告二人不過係向新聘用助理或工讀生
    謊稱其未滿一個月及第一個月薪資為酌給或半薪，而被告二人或要被害人於薪資
    匯入帳戶後提領半數或部分薪資交由被告乙○○，或先由乙○○給付部分薪資或
    半薪，再要渠等於薪資匯入帳戶後，全數領出交給乙○○，尚難憑此認定被告二
    人此行為係觸犯上述抑留不發職務上應發之財物罪，起訴法條尚有未洽，應予變
    更。查被告甲○○因特教中心行政經費短絀，為應付特教中心各項雜費支出及公
    務交際所需，不諳法律規定，誤滔法網，另乙○○受命執行涉法，渠等二人所涉
    利用職務上之機會詐取財物，最輕法定本刑為有期徒刑七年，若科處最低度刑，
    猶嫌過重，足以引起一般同情，爰依刑法第五十九條之規定減輕其刑。又被告二
    人於高雄市調查處調查時，已對前述犯行自白在卷，應依上開貪污治罪條例第八
    條後段之規定遞減輕其刑。
四、原審予以被告二人論罪科刑科，固非無見，惟查：（一）被告二人並未詐領八十
    二年七、八月間諮詢工作費（理由如後述），原判決認定被告此部份均成立犯罪
    ，尚有未洽。（二）行為後法律有變更者，適用裁判時之法律，但裁判前之法律
    有利於行為人者，適用最有利於行為人之法律，刑法第二條第一項定有明文。本
    件被告犯罪時間係八十二年及八十三年間，被告犯罪行為後，貪污治罪條例於八
    十五年十月二十三日修正公布之第五條第一項第二款利用職務上之機會詐取財物
    罪，其法定最高本刑雖均為七年以上有期徒刑，惟修正後規定得併科罰金新台幣
    六千萬元以下罰金，顯較修正前所規定得併科罰金二百萬元以下罰金為重，依刑
    法第二條第一項但書之規定，應適用修正前最有利於行為人之法律即八十一年七
    月十七日修正公布之貪污治罪條例，原判決未比較適用最有利於被告之八十一年
    七月十七日修正公布貪污治罪條例之規定，尚有未洽。被告二人上訴意旨，否認
    詐領諮詢工作費部分，為有理由，但否認其餘犯罪，指摘原判決不當，雖無理由
    ，惟原判決既有可議，應予撤銷改判。爰審酌被告二人之素行，因本件犯行致影
    響教育經費之浪費，情節非輕，惟念其二人於擔任高師大特教中心主任及助教期
    間，勤勉從公，致力於該中心教務之推動，惟因行政經費不足，乃以上述行為籌
    措費用，供作該中心雜支消費，中心人員之交通、誤餐會，及特教系教授聚會、
    聯誼之花費，且犯後於調查中坦承犯行，甲○○基於主導地位情節較執行者乙○
    ○重等一切情狀，爰分別量處如主文所示之刑，並均依同條例第十六條規定，分
    別諭知褫奪公權二年。被告二人因本件犯行所得財物，除附表一所示詐取部分已
    事先發還被害人賴碧華等人，此情已據賴碧華等人供明在卷，復有退還款項印領
    清冊乙份在卷可佐，毋庸諭知追繳外，其餘部分即共同詐取部分三十二萬一千元
    ，應諭知連帶追繳發還教育部，如全部或一部無法追繳時，並以其財產抵償之。
    查被告乙○○未曾受有期徒刑以上刑之宣告，有本院被告全國前科表可按，其目
    前係國立台灣師範大學特殊教育博士班六年級學生，有學生證影本足按，且其平
    日犧牲假日開辦媽媽教育，義務教導鄰里美語有成，亦有獎狀及里長證明書足參
    ，經此偵審判刑，應知警惕，信無再犯之虞，本院認所宣告之刑，已暫不執行為
    適當，爰併宣告緩刑五年，以啟自新。
五、另起訴書附表二編號三所示有關以陳儀蓉名義詐領專案經費六萬四千元部分，據
    證人陳儀蓉於高雄市調查處調查時證述：有二筆金額均為三萬二千元的錢會匯入
    我在學校郵局帳戶中，曹助教要我屆時領出來給她等語（見八十四年六月五日調
    查筆錄），及於原審供稱：「（任職期間曾有要妳自帳戶中領出來交給學校？）
    曹助教交現金的薪水給我時說，剛開始的前兩個月薪水提領出來，該薪水不是我
    的」等語（見原審八十六年三月二十八日審判筆錄），佐以前述證人陳儀蓉八十
    二年七、八月份薪資是由乙○○以現金裝入薪水袋中交付分別為七千元及一萬四
    千元等情，可證陳儀蓉自其帳戶中所提領之款項六萬四千元本係其八十二年七、
    八月份之薪資，因誤信乙○○之語，且乙○○事先亦以試用薪資先行給付，故將
    之提領交給乙○○，而非公訴人所指述此款項係被告二人假冒陳儀蓉之名義所請
    領之專案費用，此部分犯行應屬詐領薪資，公訴人重覆論罪，實有未當。本應為
    無罪之諭知，惟因此部分與前揭有罪部分有連續犯之裁判上一罪關係，爰不另為
    無罪之判決，附此敘明。
六、公訴意旨另以：被告甲○○、乙○○復分別基於同一詐取財物之概括犯意，明知
    特教中心所設特殊教育諮詢服務專線於八十二年七、八月暑假期間，並未排定諮
    詢教師值班表，竟於八十二年十月間，虛偽填載前述申請書及黏貼憑證，持以向
    高師大請領八十二年七、八月份之諮詢工作費，致使受教育部委託付款之高師大
    因而陷於錯誤，分別給付三萬七千一百元及一萬二千九百五十元，因認被告另犯
    利用職務上之機會詐取財物及行使偽造公文書罪嫌云云。訊之被告甲○○乙○○
    均否認此部份犯行，均辯稱，特教中心諮詢專線輪值人員於暑假期間固停職輪值
  ，但主任或教授及助教行政人員有上班，諮詢電話工作即由值班人員受理，渠倆
    均有於暑假期間，受理電話諮詢，若人不在辦公室，使以電話答錄機應對等語。
    經查：
（一）特教中心諮詢專線輪值人員於暑假期間一般均停止輪值，惟暑假期間行政人員
      仍須上班，故有關特殊教育之諮詢電話，仍由兼特教之行政人員處理一情，有
      國立高雄師範大學以八十四年七月四日（八四）高師大人字第三七一號函覆監
      察院之公文在卷可稽（見原審卷第六三頁），而八十二年七、八月度暑假期間
      ，被告二人確有在特教中心處理諮詢專線工作，此有證人陳莉馨即特教中心助
      理在第一審所證稱：寒暑假也有過輪班、寒暑假有參加過諮詢專線等語（見地
      院卷第七八頁反面）；證人林松青在第一審證述：「我有一個孩子是全盲，以
      前在八十二年、八十三年暑假都是甲○○輔導，都先打電話、做諮詢，平時也
      都有去，也與我討論學生問題，甲○○確實是被誣陷，都是特教中心幫了很大
      的忙，視盲者受惠很多」等語（見原審卷第二四頁反面）；證人胡美英在原審
      證稱：「（特教中心於暑假有否排老師值班？）有」、「（八十二年七、八月
      暑假有沒有和特教中心聯繫？）有，別的學校也有去諮詢」、「經常去，因我
      家住附近，幾次我不記得了，都有看到曹老師和林主任」等語（見原審卷八十
      七年六月十八日訊問筆錄）；證人林美淑在原審證稱：「我於暑假期間有去找
      他（指乙○○），或打電話給他，和他討論」等語（見原審卷八十七年四月二
      十三日訊問筆錄）；證人呂淑貞在原審證稱：「（暑假八十二年八月間高師大
      有辦諮詢？有去特教中心有否看到被告？）有看到曹助教及甲○○教授」、「
      （乙○○有無在八十二年暑假期間參與諮詢服務？）確實是有」等語（見原審
      卷八十七年七月二日訊問筆錄），足資證明。再參以除被告甲○○及乙○○二
      人外，另有證人即特教中心教授陳靜江及講師蔡麗仙在八十二年暑假期間參與
      諮詢服務，並領有諮詢費一情，亦有高雄國立師範大學諮詢工作費印領清冊在
      卷可證（該印領清冊置於外放證物「高雄師範大學特殊教育中心教授甲○○等
      不法案對照表」簿冊），參以證人陳靜江於本院審理中供稱：伊與前主任（指
      被告甲○○）及乙○○於八十二年暑假為諮詢專案服務，且有領諮詢工作費，
      因伊誤會係非正式值勤，所以誤認沒有諮詢等語（見本院八十九年二月二十三
      日訊問筆錄），益可證明被告二人於八十二年七、八月暑假期間，實際仍有作
      諮詢服務。至證人陳小娟、陳靜江雖於調查及偵查中證述八十二年暑假未有排
      班諮詢服務云云，惟查證人陳小娟在八十二年八月始任職，此為其於調查中所
      是認（見八十四年六月七日調查筆錄），該暑假期間尚未正式進入狀況，其證
      言尚有疑義；另證人陳靜江部份，依高師大八十二年七、八月諮詢工作費印領
      清冊所示，證人陳靜江在八十二年七月份具領三千五百元，同年八月份扣除六
      ％稅額四百二十元，則具領六千五百八十元，此有諮詢工作費、印領清冊可稽
      ，且為證人陳靜江於本院審理中已明確證稱：伊與甲○○及乙○○於八十二年
      暑假有實際為諮詢專案服務，且有領諮詢工作費等情，已如前述，足見證人陳
      小娟、陳靜江於偵查中所言，核與事證不符，自難採取。另外證人李淑貞於偵
      查中所言供述八十二年暑假未有排班諮詢服務云云，應係指參與非寒暑假特教
      中心諮詢專線輪值人員（助理或工讀生），於暑假期間未再編排渠等輪值而言
      ，惟暑假期間行政人員仍須上班，有關特殊教育之諮詢電話，仍由兼特教之行
      政人員處理等情，如前所述，則證人李淑貞所述，亦難遽採為不利被告之認定
      。
（二）綜上所述，被告二人並無詐領八十二年七、八月暑假諮詢費，此部份犯罪不能
      證明，因公訴人認此部份與前開有罪部分，有連續犯裁判上一罪之關係，自毋
      庸另為無罪之諭知。
據上論結，應依刑事訴訟法第三百六十九條第一項前段、第三百六十四條、第二百九
十九條第一項前段、第三百條，八十一年七月十七日修正公布貪污治罪條例第五條第
一項第二款、第八條、第九條、第十六條，刑法第十一條前段、第二條第一項但書、
第二百十三條、第二百十六條、第二十八條、第五十五條、第五十六條、第五十九條
、第三十七條第二項，判決如主文。
本案經檢察官林炎昇到庭執行職務。
中    華    民    國     八十九     年       六       月     九         日
                              臺灣高等法院高雄分院刑事第八庭
                                  審判長法官  郭雅美
                                        法官  張盛喜
                                        法官  莊飛宗
右正本證明與原本無異。
如不服本判決，應於判決送達後十日內向本院提出上訴狀，其未述理由者並應於提
出上訴狀後十日內向本院補提理由書（應附繕本)。
                                      書記官  張宗芳
中    華    民    國     八十九     年       六       月     十三       日
附錄：本判決論罪科刑法條：
八十一年七月十七日修正公布貪污治罪條例第五條第一項第二款
有左列行為之一者，處七年以上有期徒刑，得併科新台幣二百萬元以下罰金：
二  利用職務上之機會，詐取財物者。
刑法第二百十三條
公務員明知為不實之事項，而登載於職務上所掌之公文書，足以損害於公眾或他人者
，處一年以上七年以下有期徒刑。
刑法第二百十六條
行使第二百十條至第二百十五條之文書者，依偽造、變造文書或登載不實事項或使登
載不實事項之規定處斷。
附表一
┌──┬─────┬─────────┬─────────────┐
│編號│被  害  人│  詐  取  時  間  │  詐  取  金  額(新台幣)  │
├──┼─────┼─────────┼─────────────┤
│ 一 │李  淑  貞│八十二年六、七月間│  二萬零三百零八元        │
├──┼─────┼─────────┼─────────────┤
│ 二 │陳  儀  蓉│八十二年七、八月間│  四萬三千元     │
│    │          │                  │                          │
├──┼─────┼─────────┼─────────────┤
│ 三 │曾  瓊  慧│八十二年八、九月間│  一萬八千零六十六元      │
├──┼─────┼─────────┼─────────────┤
│ 四 │林  英  利│    八十二年九月間│  一萬七千元              │
├──┼─────┼─────────┼─────────────┤
│ 五 │陳  佩  玲│    八十二年十月間│      三千四百五十元      │
├──┼─────┼─────────┼─────────────┤
│ 六 │林  玉  文│    八十二年十月間│      二千四百五十元      │
├──┼─────┼─────────┼─────────────┤
│ 七 │賴  碧  華│    八十三年三月間│  一萬六千元              │
└──┴─────┴─────────┴─────────────┘
附表二
┌──┬─────┬──────┬────────────┬─────┐
│編號│申請名義人│ 報領時間   │   專    案    名    稱 │ 金     額│
├──┼─────┼──────┼────────────┼─────┤
│    │          │            │國民教育及學前階段教育學│          │
│ 一 │ 陳靜江   │ 年１０月間 │生鑑定、安置、輔導工作計│十萬元    │
│    │          │            │劃                      │          │
├──┼─────┼──────┼────────────┼─────┤
│    │          │            │中重度智能不足功能性教學│          │
│ 二 │ 曾明玲   │ 年初     │教材之編製及其適用性之研│十萬元    │
│    │          │            │究                      │          │
├──┼─────┼──────┼────────────┼─────┤
│    │          │            │國民教育及學前階段教育學│          │
│ 三 │ 陳佩玲   │ 年、 │生鑑定、安置、輔導工作計│五萬二千元│
│    │          │ 月間       │劃                      │          │
├──┼─────┼──────┼────────────┼─────┤
│ 四 │ 賴碧華   │ 年4月間  │輔導區特殊教育研討會    │三萬元    │
├──┼─────┼──────┼────────────┼─────┤
│ 五 │ 賴碧華   │ 同      上 │編印出版特殊教育叢書及教│一萬元    │
│    │          │            │材                      │          │
├──┼─────┼──────┼────────────┼─────┤
│    │          │            │殘障學生接受第十年技藝教│          │
│ 六 │ 賴碧華   │ 同      上 │育（性格及行為異常組）專│一萬一千元│
│    │          │            │題研究計劃              │          │
├──┼─────┼──────┼────────────┼─────┤
│ 七 │ 賴碧華   │ 同      上 │殘障者社區化就業輔導實務│一千元    │
│    │          │            │研習                    │          │
├──┼─────┼──────┼────────────┼─────┤
│ 八 │ 林玉文   │ 年５、６ │資料整理費              │一萬一千元│
│    │          │ 月間       │                        │          │
├──┼─────┼──────┼────────────┼─────┤
│    │          │            │國民教育及學前階段教育學│          │
│ 九 │ 李柏如   │ 年５月間 │生鑑定、安置、輔導工作計│六千元    │
│    │          │            │劃                      │          │
└──┴─────┴──────┴────────────┴─────┘
                                                                      Ｂ


司法院資訊處製作；財團法人民間司法改革基金會備份。
